【裁判字號】    90,訴,6593
【裁判日期】    920109
【裁判案由】    發明專利舉發
【裁判全文】
臺北高等行政法院判決                              九十年度訴字第六五九三號
                              .
    原      告  甲○○
    訴訟代理人  乙○○（工業技師）
                王建智律師
    被      告  經濟部智慧財產局
    代  表  人  蔡練生（局長）住同右
    訴訟代理人  丁○○
                丙○○
    參  加  人  美商．美國堪塞特別公司
    代  表  人  崔特哈迪卡
    訴訟代理人  黃章典律師（兼送達代收人）
                陳長文律師
    右  一  人
    複 代理 人  朱柏璁律師
                戊○○
右當事人間因發明專利舉發事件，原告不服經濟部中華民國九十年九月二十七日經（
九０）訴字第０九００六三二三三五０號訴願決定，提起行政訴訟，並經本院裁定命
參加人獨立參加被告之訴訟。本院判決如左：
    主  文
原告之訴駁回。
訴訟費用由原告負擔。
    事  實
一、事實概要：緣參加人前於民國（下同）八十年十一月十一日以「供直列式鏈縫圓
    筒座縫衣機使用之螺紋整修系統」（八十一年五月二十九日更正專利名稱為「供
    直列式鎖鏈針步圓筒座縫衣機使用之螺紋整修系統」）向被告機關之前身經濟部
    中央標準局申請發明專利，經編為第00000000號審查，准予專利（下稱
    系爭案），並於公告期滿後，發給發明第六０四五一號專利證書。嗣參加人復更
    正專利名稱為「供直列式鎖鏈針步圓筒座縫衣機使用之線頭修剪系統」；原告以
    其不符發明專利要件，檢具舉發證據三，係西元一九八九年十一月十四日公告之
    美國第0000000號「THREAD TRIMMER SYSTEM FOR IN-LINE CHAIN STITCH
    SEWING MACHINE」專利案，證據四為系爭案與證據三申請專利範圍主項之對照比
    照表，而證據五則係系爭案與證據三之切線步驟比較圖（以上證據三、四、五乃
    屬同一證據，下稱引證案），對之提起舉發。案經被告於八十八年十一月二十日
    以（八八）智專（七）０五０一七字第一四二九二八號專利舉發審定書為舉發成
    立之處分。參加人不服，訴經經濟部以八十九年五月二十五日經（八九）訴字第
    八九０八七０二六號訴願決定書為原處分撤銷之決定。案經被告重為審查，於九
    十年四月十八日以（九０）智專三（三）０五０五五字第０九０八九０００五八
    三號專利舉發審定書為「舉發不成立」之處分。原告不服，提起訴願，經遭駁回
    ，遂向本院提起本件行政訴訟。
二、兩造聲明：
  (一)原告聲明求為判決：
  1.訴願決定及原處分均撤銷。
  2.被告應就第00000000號發明專利舉發案為舉發成立之處分。
  (二)被告及參加人聲明求為判決：駁回原告之訴。
三、兩造之爭點：
  (一)系爭案申請專利範圍修正本是否涉及實質變更？
  (二)第一次訴願決定機關未賦予原告就台大電機械系鑑定報告表示意見之機會，即依
    據該鑑定報告做成「原處分撤銷」，不利於原告之訴願決定，是否違反現行訴願
    法第六十七條第三項之規定？
  (三)系爭專利是否違反核准時專利法第一條及第二條之規定，而不具新穎性及進步性
    ？
甲、原告主張之理由：
一、根據系爭案更正後申請專利範圍所揭露者（八十八年十二月二十一日專利公報更
    正事項），經原告瞭解其內容，發現其更正（修正）部份主要在於加入有關「滑
    動總成 (132)」之構成及作用細節（即，系爭案申請專利範圍更正前之「裝具」
    ），其餘皆屬中文字句之修飾，所主張之事項仍實質上等同於系爭案於更正前之
    主張事項及引證案之對應部份。
二、系爭案申請專利範圍修正本已涉及實質變更：
  (一)根據系爭案更正後之申請專利範圍所示，原告認為此等之更正涉及實質變更而不
    應准予更正。如更正後之申請專利範圍第一、六、十項所示，其中皆加入類似「
    一滑動總成 (132)，其上安裝針板 (129)及可移動刀片 (138)，以維持圓筒座縫
    紉機之小座周圍大小」之語，而其中「以維持圓筒座縫紉機之小座周圍大小」之
    字句並未見於更正前之「核准專利之發明」中，明顯違反被告機關編訂之專利審
    查基準第四章「說明書及圖式之補充修正、更正」第三節「審定公告後之補充修
    正、更正」中相關實質變更判斷之規定，而應不准予更正。
    此等更正所加入之「滑動總成 (132)」之構成及作用細節是用以取代原先更正前
    之「一裝具作為一組雙針板夾架及刀片滑動基座」等字句，然而，此等「雙針板
    夾架及刀片滑動基座」亦未見於更正前之說明書中。專利權人於說明書 (更正前
    )中故意不載明此等實施必要之事項，或故意記載不必要之事項，使實施為不可
    能或困難，除已違反審定核准時之專利法第六十條第三款之規定，復於被舉發之
    後，任意加入未見於更正前之核准專利之發明的文字，而違反現行專利法第六十
    七條第一項之規定。
    又，依據系爭案更正後之說明書所示，元件編號132所代表之元件至少有「滑動
    總成」（說明書第八頁第十六行），「刀片總成」（同頁第十九行），「切斷機
    構」（同頁第二十四行），「刀片滑動基座」（申請專利範圍第一項第十六行）
    等四種不同名稱專利權人於多次修正及更正後仍故意不使用一致之名稱，實有故
    意誤導之嫌。
  (二)被告與訴願決定機關判定此等更正無實質變更，然而，根據專利審查基準（增訂
    本，九十一年八月被告印製，第三十三及三十四頁，如附件一）之第四章第三節
    審定公告後之補充修正、更正一節，其中案例一之說明即明言：「審定公告後補
    充修正、更正申請專利範圍之事項，係將核准專利之說明書中揭露．．．，併入
    申請專利範圍中，．．．屬不同課題之他發明，導致變更核准專利之發明之實質
    ，構成變更實質，故應不允許申請專利範圍之補充修正、更正。」顯見說明書中
    之內容不得併入已核准之申請專利範圍中。因此，系爭專利之更正明顯違反前揭
    實質變更判斷之相關規定，理應不准予更正。被告機關乃制定及執行法律之機關
    ，卻無視於自身訂定之法律而違法審定，並意圖誤導鈞院公正之審判，實不可取
    。
    再者，系爭專利之元件編號132的名稱經多次修正及更正，有誤導之嫌，然被告
    機關始終未重視該爭議而准予任意更正專利說明書，亦不可取。
三、參考系爭案（更正後）與引證案之申請專利範圍主項之對照比較，系爭案之切線
    裝置及方法係針對引證案之平車縫紉機而改變為圓筒型縫紉機，兩者之間的差異
    僅為形狀方面的變化，構造及裝置方面之修改亦屬在形狀變化的要求下為熟習此
    項技術者所易於推知並完成；易言之，在引證案有關於平車縫紉機之技術公開在
    先的情況下，將引證案中之技術應用於圓筒型縫紉機中，應為熟習此技術者所能
    輕易完成，此種變化及應用並未涉及技術思想方面之獨創設計，應否准其發明專
    利之申請。經對照比較可知，引證案與系爭案之申請專利範圍主項幾乎完全相同
    ，例如，裝置部份之針板、環圈器、擴張器、靜止刀片、彈簧、可移動刀片及致
    動裝具等構成要件及作用方式實質上並無二致（如起訴狀附件二中加註底線及英
    文字母標記者）；不同之處僅屬由平車縫紉機改變為圓筒型縫紉機所必然產生者
    ，即，所謂「滑動總成」之設置及作用（如起訴狀附件二中以「＊」標註者）；
    而申請專利範圍附屬項部份則兩者完全相同，故系爭案不具備技術思想及手段方
    面之創新乃至明之理。另外，請再參考起訴狀附件三之系爭案與引證案之切線步
    驟比較圖，可發現系爭案在切線方法方面與引證案之技術內容完全相同，更足見
    系爭案並無技術之創新。
四、被告及訴願決定機關所謂系爭案與引證案間之差異，僅為針對被車縫物件之不同
    ，將平車縫紉機之構造、形狀及裝置改變為圓筒型縫紉機，而有所謂「滑動總成
    」構件之簡單附加。而該「滑動總成」係包含有針板及可移動刀片，使之配適於
    圓筒型縫紉機之小座周圍大小，其構成及作用方式原本就不脫離習知圓筒型縫紉
    機之對等構造部份，就該「滑動組成」本身而言，自無任何技術特徵及改良可言
    。至於本案結構體積較引證案為小乙節，實乃適應被車縫物件特性而作成之簡單
    形狀變化，原本即無任何高度技術手段可言；又，所謂「操控機構」不一致乙節
    ，當為被告機關及訴願決定機關之誤解，緣由系爭案與引證案之基本構成要件及
    作用方式實質上確為相同。故系爭案與引證案之差異僅在於圓筒型縫紉機對平車
    縫紉機之構造、形狀上的略為變化而已，而此等變化並未涉及技術思想方面之獨
    創設計，實難謂「系爭專利所請機構利用原理應具創新」。更何況系爭專利並未
    主張任何「原理」或「利用原理」，同時，引證案之申請專利範圍內容較系爭專
    利更為簡潔，所謂「原告未能進一步證明附件二所請機構能在較小空間中具有系
    爭專利之功用」顯然並非事實。
五、物品之形狀、構造及裝置之單純變化或簡易改良應非屬發明專利之範疇，此乃為
    我國專利法制及實務上之共同見解，亦有相關之判例及決定足供佐證，例如：訴
    願決定機關經（七一）訴字第三三九三六號訴願決定書之理由中有謂：「．．．
    按『凡新發明具有工業上利用價值者，得依本法申請專利』，固為修正前專利法
    第一條所明定。惟所謂新發明，係指利用自然法則所表現於技術思想上之獨創設
    計，且其利用與獨創之程度，均須具有進步性及新穎性者，始克當之，若係對於
    物品之形狀、構造或裝置首先創作，則非新發明之範疇，自無首揭法條之適用。
    」
    因此，揆諸上述理由、附件及上揭訴願決定機關之訴願決定書要旨，系爭案僅係
    引證案之單純變化及簡易修改，其主要技術內容與引證案皆實質相同，其僅有的
    小部份相異處（如「滑動總成」之附加）實為熟習此項技術者所能輕易完成，應
    不具備發明專利之新穎性及進步性，非屬新發明之範疇。
六、又，被告及訴願決定機關謂：「引證案所請之Ｕ形滑動總成係與針板成間隔分離
    安裝，並且延伸超出縫紉機，此外可移動刀具之移動係靠縫紉機座上方之Ｌ形作
    動臂作動；而系爭專利則將針板即可移動刀具安裝在相同之滑動總成上，可移動
    刀具之作動係由座下方之汽缸與活桿所完成，因此系爭專利結構體積較舉發證據
    三要小很多」云云，然而，就系爭案與引證案申請專利範圍之主項對照比較可知
    ，系爭專利甚至較引證案多出「滑動總成 (132)」之構件，而其餘構件則完全等
    同，該滑動總成 (132)為一額外附加之構件，如何能使得「系爭專利結構體積較
    舉發證據三要小很多」。事實上，引證案之構件甚至較系爭案之構件少，即使結
    構體積大小不同，也是引證案之結構體積小很多，而非系爭專利之結構體積小。
    此外，該「滑動總成」係包含有針板及可移動刀片，使之配適於圓筒型縫紉機之
    小座周圍大小，其構成及作用方式原本就不脫離習知圓筒型縫紉機之對等構造部
    份，就該「滑動組成」本身而言，自無任何技術特徵及改良可言，遑論其構件較
    多且結構體積大於引證案。被告機關認事用法顯有違誤。
七、台大電機械系鑑定報告及訴願決定機關所據以作成之訴願決定有違法之處，再論
    述如下：
  (一)按行政院及各級行政機關訴願審議委員會審議規則第十八條規定：「受理訴願機
    關依職權或依申訴調查證據之結果，對訴願人、參加人不利者，除訴願人、參加
    人曾到場陳述意見或參加言詞辯論已知悉者外，應以書面載明調查證據之結果，
    依本法（訴願法）第六十七條第三項規定通知其於一定期限內表示意見」，又按
    訴願法第六十七條第三項規定「受理訴願機關依職權或依申訴調查證據之結果，
    非經賦予訴願人或參加人表示意見之機會，不得採為對之不利之訴願決定之基礎
    」，依前述「審議規則」規定，除非被告機關不會依據該鑑定報告做成不利於原
    告之決定，否則被告機關亦應依訴願法第六十七條第三項規定，賦予原告就該鑑
    定報告表示意見之機會。然而，訴願決定機關既未賦予原告就該鑑定報告表示意
    見之機會，復依據該鑑定報告做成不利於原告之訴願決定，此舉顯然違反訴願法
    第六十七條第三項之規定。
  (二)該鑑定報告及訴願決定中皆指出「由於系爭案採用直列式環圈器系統，配合一直
    列式縫線切除系統，不僅可使用較多數量之縫針，．．．，亦可裝設在狹窄有限
    之空間內，可適用於圓筒座之縫紉機，其具有圓弧邊緣，並具有非常之周圍尺寸
    。」惟查此等「直列式環圈器系統」、「直列式縫線切除系統」、「狹窄有限之
    空間」、「適用於圓筒座之縫紉機」、「圓弧邊緣」、「非常之周圍尺寸」等要
    件皆未見於系爭專利之申請專利範圍中，明顯違反專利案件之審查應依申請專利
    範圍之「請求項所載發明」之內容為之的規定。同時，此等理由完全亦未見於被
    告機關所作成之「舉發不成立」之處分中，顯見被告機關亦無法認同訴願決定機
    關及該鑑定報告之此等見解，此不但顯示訴願決定已明顯違法，該鑑定報告對事
    實之認定有所違誤，亦凸顯受此等訴願決定拘束之被告機關所據以為之處分欠缺
    正當理由與事實依據而違法。
八、綜上所述，被告機關僅採用系爭案中微小改變之特徵企圖模糊原告對系爭案之舉
    發標的，認定事實及適用法律明顯有所違誤。系爭案確係違反審定當時之專利法
    第一條、第二條及第六十條之規定，被告機關及訴願決定機關審定本舉發案不成
    立之處分實有未洽及違法，請判決如訴之聲明。
乙、被告主張之理由：
一、本次係以八十八年六月十四日之更正本為審核依據。而訴訟內容與原告於九十年
    六月十一日所提訴願理由大致一樣，原告認為系爭專利更正後申請專利主張事項
    已於美國專利第0000000號專利（即引證案）中揭示，系爭專利所請切線
    裝置及方法僅係將附件二請平車縫紉機改變為圓筒型縫紉機，此種變化及應用未
    涉及技術思想方面之獨創設計，僅屬平車縫紉機構造、形狀及裝置上之改變而應
    用於圓筒型縫紉機上，為簡單之附加而無創新。又原告亦認為系爭案修正本所增
    添之字句未見於更正前記載，涉及實質變更；而更正前「雙針板夾架及刀片滑動
    基座」，亦未見於更正前之說明書中，且更正本元件編號132之名稱亦有所不同
    ，皆不符新舊專利法規定。查系爭案所請技術特徵：「將針板及可移動刀具安裝
    在相同之滑動總成上」〔系爭專利之圖十所示〕」，並非在強調所需空間不大而
    已，系爭專利所請切除機構係為直列式配置，在較小的空間中可使用較多量的縫
    針，且在不擴充空間條件下系爭專利所請機構還同時具備直列式切除功用，因此
    才能適用於如腰帶、袖口等小直徑環圈狀物件，在較小的車縫座周圍上即可從事
    車縫以及切除縫線之工作。引證案所用之切線裝置：「Ｕ形滑動總成〔引證案之
    圖三〕係與針板成間隔分離安裝並且延伸超出縫紉機，可移動刀具之移動係靠縫
    紉機座上方之Ｌ形作動臂作動〔引證案之圖二〕」，其僅能提供橫向而非直列之
    配置，反觀系爭專利則是將針板及可移動刀具安裝在相同之滑動總成上〔系爭專
    利之圖十〕，可移動刀具之作動係由座下方之汽缸與活桿來完成〔系爭專利之圖
    五、六、九〕。因此系爭專利改善體積時其操控機械亦與習知不同，原告未能進
    一步證明引證案所請機構能在較小空間中具有系爭專利之功用，且以設計以及操
    作原理來評估，引證案無法設計出直列配置以及在較小空間中可使用較多縫針之
    系統出來，系爭案所請機構利用原理應具創新，並非單純的構造、形狀及裝置改
    變而已。系爭案所請圖式十二至十九雖與引證案圖六至圖十三相同，但此僅為說
    明切線之動作並非請求重點，兩案切線動作雖一致，但控制可移動刀具之方式則
    是大有差異。又系爭專利更正本有所增添之「以維持圓筒座縫紉機之小座周圍大
    小」等字句，於原說明書第七頁倒數四行有提及「不會增加機器之座圓周」，因
    此更正本未變更原案實質內容。而「雙針板夾架及刀片滑動基座」是否見於更正
    前之說明書中，則未見原舉發書中提及，在此不做比較。更正本元件編號132之
    名稱確實各有所不同，惟此名稱之不同不足證實系爭專利不具新穎性及不具進步
    性。
二、系爭案所請部份結構與組合雖與訴訟附件相似，但系爭案將針板及可移動刀具均
    安裝在相同之滑動總成上之必要技術特徵未見引證案揭示，且達成之功效亦有所
    區別；原告於訴訟中未提出證據證實引證案所請機構能達成系爭專利所具有之特
    徵；不增加縫紉座尺寸條件下，可採用直列配置並以更多數量之縫針用於較小之
    座周圍之車縫以及線頭修剪作業。因此，系爭案所請主要機構利用之控制原理，
    均異於引證案而有所創新，系爭案確實未違反修正前專利法之規定，原審查認定
    無誤。
三、系爭案元件編號132之名稱應予統一部分，在經濟部訴願決定上已指明應統一更
    正為「滑動總成」，惟此部分並不影響實質之認定，併予指明。
四、綜上所述，被告原處分並無違法，敬請駁回原告之訴。
丙、參加人主張之理由：
一、系爭案更正專利說明書及申請專利範圍未變更實質內容：
    根據檔卷歷史，系爭案更正說明書及申請專利範圍共計左列三次：
    第一次更正：
    八十七年六月二十六日於向被告提呈舉發答辯理由書時一併更正；其中主要係於
    申請專利範圍第一、六及十項中將「一裝具作為一組雙針板夾架及刀片滑動基座
     (a device operating as a dual needle plate holder and knife slide
    base)」更加明確界定為「一滑動總成，針座及可滑動刀片安裝於其上，以維持
    圓筒座縫紉機之座圓周 (a slide assembly to which the needle plate and
    said movable knife are mounted so as to maintain the bed circumference
    of the cylinder bed sewing machine)」。該更正內容並未增加新元件，而僅
    係將原界定不明確之用語更加明確敘述，而且該更正之內容亦為原專利說明書所
    支持。更詳言之，如系爭案舉發答辯理由書第三頁第二段至第四頁第一段所述，
    雖然系爭案及其相應美國專利申請案最初申請專利範圍第一項並未明確地將「滑
    動總成 (slide assembly)」明確列入，惟查系爭案更正前之申請專利範圍第一
    項中所列之「裝具 (device)」及其相關界定之技術內容則係對應於「滑動總成
    (slide assembly)」及其相關界定之技術內容。
    系爭案該次更正前及更正後之申請專利範圍第一項所列之「結構」並未改變，故
    未有變更實質內容之疑慮。
    原告於本件行政訴訟起訴理由狀第十三頁第十行亦認同前述之事實 (亦即，「滑
    動總成132」係實質上對應於申請專利範圍更正前之「裝具」)；因此，原告推翻
    自己論據邏輯，指稱系爭案更正申請專利範圍係變更實質內容而不應准予更正之
    論點實屬自相矛盾而不足採信。
    系爭案第一次更正申請專利範圍之內容因未增加任何實質新元件，而僅係更加明
    確界定原有內容（註：新增「不會增加機器之座圓周」之敘述並非增加新元件，
    而係對既有元件之更詳細描述界定，且該內容已為原專利說明書之內容所支持）
    ，而非原告錯誤爰引專利審查基準第一篇第四章第三節所舉例說明之事例，故而
    被告准予系爭案更正申請專利範圍於法有據（八十三年一月二十一日修正公布之
    專利法第六十七條參照），並無不妥亦未有不合實務規定之情事。
    第二次更正：
    八十七年十一月二十一日依照同年月十日之面詢結論，更正中文申請專利範圍翻
    譯不當之處，並將元件參考號碼併入申請專利範圍第一項及六項，以便利被告審
    查之參考。該次更正僅涉及中文翻譯不當之問題，而與實質技術內容無關，當不
    致變更實質內容。
    第三次更正：
    八十八年六月十四日依被告八十八年四月二十八日函所請更正中文說明書及申請
    專利範圍之翻譯不當並呈送劃線本。該次更正亦僅涉及中文翻譯不當之問題，而
    與實質技術內容無關，故亦未涉變更實質內容。
    綜上可知，系爭案歷次對專利說明書及申請專利範圍所為之更正均未變更實質內
    容，且係更明確界定原有內容而符合專利法第六十七條之規定。
二、系爭案提供顯著之實用進步功效，且非為熟習該項技術者利用引證案所揭露之習
    知技術所可易於完成，而符合發明專利之「進步性」要件：
    本發明申請專利之標的，如系爭案發明名稱及申請專利範圍所明確列示，係「供
    直列式鎖鏈針步圓筒座縫衣機使用之線頭修剪系統 (THREAD TRIMMER SYSTEM
    FOR IN-LINE CHAIN STITCH CYLINDER SEWING MACHINE)」；其中已明確指出本
    發明所提供之線頭修剪係用於「直列式」鎖鏈針步「圓筒座縫衣機」。
    如系爭案於八十九年二月一日提呈經濟部訴願委員會之訴願理由書第三至十二頁
    所詳細說明者，所謂「直列式縫紉機」係指其包含有可與縫紉座上之布料在相同
    方向前後移動之環圈器之縫紉機；由於其環圈器係成直列（in-line）配置，而
    非成橫向配置，故而使其可無限制地配置更多縫針。所謂「平座縫紉機 (FLAT
    BED SEWING MACHINE)」係指其用以承置加工車縫中之工件台係成大平面者，可
    用縫製較長連續延伸之車縫線 (例如：被單、枕頭套、褲管縱長車縫線等)。至
    於「圓筒座縫紉機 (CYLINDER BED SEWING MACHINE0)則指其用以承置加工車縫
    中之工件台係成小型彎弧狀者，俾可用以車縫小圓周尺寸之物件 (例如：袖口、
    腰帶、褲管等等)。直列式切除配置之組合雖可用於平座縫紉機之直列式環圈器
    系統；惟其將大為增加縫紉座之尺寸，而不適於圓筒座縫紉機採用。美國專利第
    CHINE」專利案號（引證案）所揭露之配置運用於縫紉機使用了Ｌ形作動器臂(
    L-shaped actuator arm)以移動該刀具 (knives)。此種構造需要一大區域空間
    以容納該L形作動器臂。惟由於圓筒座縫紉機必須有小的縫紉座周圍尺寸，因此
    該種配置乃不可能用於圓筒座縫紉機。系爭案所提供之新穎配置，其圓筒座縫紉
    機採用直列式環圈器系統以使其可使用更多數量之縫針（例如33根縫針），而同
    時亦可提供一直列式縫線切除系統，而維持其縫紉座具有原來之尺寸大小。換言
    之，縫紉座之尺寸大小並未因該直列式縫線切除系統加設於其上而增加，而且其
    對正特性 (alignment)及精確性 (accuracy)均有顯著改進。
    系爭案該創新之技術手段係藉將針板129及可移動刀具138兩者均安裝在相同之滑
    動總成12上所達成。該種配置具有不同於習知技術之優異特點。如系爭案申請專
    利範圍第一項所列明者，其保持圓筒座縫紉機之縫紉座之原有周圍尺寸大小。由
    於其不但可維持縫紉座之原有周圍尺寸大小，而且同時仍可使用大數量之縫針（
    例如前述舉例之33根縫針），因此此項特點非常重要。該點亦與如系爭案圖一所
    示之美國專利第0000000號，所提供一種附加配置延伸出縫紉機，而顯著
    增加縫紉座之尺寸者截然不同。
    在引證案之美國專利第0000000號之圖一中，其U形滑動總成(U-shaped
    slide assembly)32係與針板129成間隔分離關係安裝，並且延伸遠超出該縫紉機
    ，因而大量增加其縫紉座之尺寸大小。此種配置係圓筒座縫紉機所極力排除避免
    者，而其在效果上更將使圓筒座縫紉機無法達成其預期目的（用以車縫小圓周物
    件）。由於該引證案所提供之縫線切除裝置會顯著大量增加縫紉座之周圍尺寸大
    小，故而一般均不相信該種配置可使用或轉用於圓筒座縫紉機。
    原告僅以列表比較方式指出系爭案申請專利範圍與引證案之間之構造敘述相同之
    部份，惟對於系爭案相較於引證案所達成之實用進步功效（例如系爭案之線頭修
    剪系統可適用於直列式圓統做縫紉機所需狹小空間限制條件之特徵）則未能舉證
    說明及評估。雖然原告於起訴理由中已說明該相關內容；惟查，原告該所述之理
    由及內容均屬直接妄斷結論，而未具體引證相關證據，亦未有足夠合理之說明，
    而不足採信。參加人茲再次強調，事實上如引證案之圖一中所示，其U形滑動總
    成(U-shaped slide assembly) 32係與針板129成間隔分離安裝，並且延伸遠超
    出該縫紉機，因而大量增加其縫紉座之尺寸大小；而且引證案所揭露之配置運用
    於縫紉機使用了Ｌ形作動器臂 (L-shaped actuator arm)40以移動該刀具 (
    knives )，而此種構造亦需要一大區域空間以容納該L形作動器臂。相對地，系
    爭案所相關之直列式鎖鏈針步圓筒座縫紉機則不容許其圓筒座縫紉座因任何原因
    而增大，否則將失去圓筒座縫紉機之必要基本要求，而無法用以車縫小圓周尺寸
    之物件（如袖口、腰帶、褲管等等）。
    因此，該引證案之技術內容無法被熟習該項技術者直接運用於系爭案，亦無法達
    成系爭案所提供之實用進步功效。今系爭案並非僅為物品之形狀、構造或裝置之
    單純變化或簡易改良，而解決其所相關技術領域長久以來未能妥善解決之問題，
    並能提供顯著實用進步功效，因此係符合發明專利之「進步性」要件。
三、系爭案係符合發明專利之定義並屬於可予發明專利之範疇：
    根據系爭案核准專利時之專利法（七十五年十二月二十四日修正公布）第一條規
    定「凡新發明具有產業上利用價值者，得依本法取得專利」；其中並未規定發明
    專利必須為技術思想之高度創作。八十三年一月二十三日修正公布之專利法第十
    九條始將發明專利明確定義為「利用自然法則之技術思想之高度創作」。惟根據
    專利審查基準第九章「異議、舉發、依職權審查」第1-9-13頁至第1-9-14頁中「
    有關各種專利定義之爭執」特別指出：「關於發明專利之定義，本法第十九條規
    定其必須符合利用自然法則之技術思想之高度創作，其中包括「利用自然法則」
    、「技術思想」及「高度創作」等三者。由於是否具高度創作乙節，仍需有客觀
    證據做比較，否則易流於主觀判斷，倘無證據，實無從據以判斷是否缺乏高度創
    作，而在有證據做比較時，已有進步性做為判斷之依據。因此，異議、舉發時，
    當事人若僅主張系爭案並非高度創作，於法固無不合，惟若未舉相關類別公開在
    先之專利前案等為證加以比較，即難以判斷有無欠缺發明專利之高度創作性。至
    於審查時，自當以其是否已具發明專利進步性要件為核心審究之。若認定已具該
    要件者，該案也就屬高度創作；若認定不具該要件者，該案也就非屬高度創作。
    」今系爭案確具顯著實用進步功效，因此係符合發明專利之「進步性」要件之事
    實已由被告及專家意見所認同，系爭案當然也就屬高度創作而符合發明專利之定
    義。
    關於原告爰引之經濟部經（七一）訴字第三三九三六號訴願決定書，該案係於六
    十一年七月八日審定，其審查是否應准予專利係依據六十八年四月十六日修正公
    布前之專利法（即四十九年五月十二日修正公布之專利法）；該案之時空背景、
    專利實務及專利法規均與現行專利制度及系爭案核准專利時之時空背景、專利實
    務及專利法規均大不相同。再者，該案之實質技術內容與個案案情亦與系爭案者
    並不相當，自不得攀附爰引；因此原告引述經濟部經（七一）訴字第三三九三六
    號訴願決定書之內容作為佐證實屬不具參考依據及價值。
    系爭案相較於引證案之新穎性及進步性，迭經多次反復審查均獲肯定，尤其在系
    爭案之訴願階段由經濟部曾委託專家提供專業意見，亦具體明確指出系爭案相較
    於引證案係具有新穎性及進步性，而符合發明專利要件。因此，系爭案合發明專
    利要件及發明專利定義當無爭執疑義。
四、綜上所述，原告之主張全屬謬誤不當，請為判決駁回原告之訴，以維公義。
    理  由
一、本件被告之代表人原為陳明邦，九十一年九月九日變更為蔡練生，茲由其具狀聲
    明承受訴訟，核無不合，應予准許，先為明。
二、按「凡新發明具有產業上利用價值者，得依本法申請專利」、「所謂新發明謂無
    左列情事之一者：一申請前已見於刊物或公開使用…五運用申請前之習用技術、
    知識顯而易知未能增進功效者」，為系爭專利核准時專利法第一條、第二條所明
    定。而對於獲准專利權之發明，任何人認有違反同法第一條、第二條之規定者，
    依第六十一條第一項規定，得附具證據，向專利專責機關舉發之。從而有無應撤
    銷發明專利權之情事，依法應由舉發人附具證據供專利專責機關即被告審查，如
    舉發人所主張之事實及證據，經專利專責機關調查結果認不足以證明系爭專利有
    違專利法之規定，又無依職權補充調查之必要時，自應為舉發不成立之處分。
三、本件系爭第00000000號「供直列式鎖鏈針步圓筒座縫衣機使用之線頭修
    剪系統」發明專利案，係一種用以將圓筒座縫紉機在一片材料上形成鎖鏈針步之
    針線及環圈器線切斷之裝置，該縫紉機具有針板、針，帶引針線穿過該材料及該
    針板以形成一針線之針環路，而在其下具有跑向該針之針側、環圈器帶引該環圈
    器線穿過針環路，以及一擴張器用以接納來自環圈器之環圈器線。該裝置包含：
    滑動總成、針板及可移動刀片安裝於其上，以維持圓筒座縫紉機之小座周圍大小
    ；靜止刀片，具有一下切斷刃緣位於較針板更低之位置，並且使針線及環圈器線
    相對於該靜止刀片被切斷；彈簧位於該靜止刀片之下，並且偏向該靜止刀片，可
    移動刀片，位於該刀片滑動基座上，並且可滑動地安裝於靜止刀片與彈簧之間，
    並且彎曲地使可移動刀片靠於其上，並具有一至少有倒鉤之尖端，以及致動裝置
    ，連接至可移動刀片之另一端，以將尖端延伸穿過針環路，以便至少一倒鉤鉤住
    針環路之針側及環圈器線，並且將尖端縮回遠至超過靜止刀片之刃緣，以切斷由
    至少一倒鉤所帶引之針線及環圈器線。原告所提舉發證據三，係一九八九年十一
    月十四日公告之美國第0000000號「THREAD TRIMMER SYSTEM FOR
    IN-LINE CHAIN STITCH SEWING MACHINE」專利案，證據四為系爭案與證據三申
    請專利範圍主項之對照比照表，而證據五則係系爭案與證據三之切線步驟比較圖
    ，以上證據三、四、五乃屬同一證據（即引證案）。經被告機關重為審查，認引
    證案係平車縫紉機之切線裝置與方法，主要構件雖亦包括針板、環圈路、擴展器
    、刀簧、刀片、靜止刀刃、針等，但係用於車縫平板形或扁平形之物件，僅能以
    一直線方式通過縫紉機，而系爭案係針對圓筒座縫紉機，使諸如腰帶、袖口等物
    件於較小之座周圍即可被車縫，兩者標的與達成功效有所區別；又系爭案結構體
    積較引證案小，且控制可移動刀具之方式亦有所差異。況引證案並未揭示系爭案
    將針板及可移動刀具均安裝在相同之滑動總成上之必要技術特徵，且系爭案不必
    增加縫紉座尺寸，即可使用更多數量之縫針用於較小之座周圍之車縫作業，亦為
    引證案所無法達成，是系爭案應具新穎性及進步性，乃為舉發不成立之處分。原
    告不服，主張引證案已揭示系爭案更正後申請專利範圍所主張之事項，系爭案之
    切線裝置及方法係針對引證案之平車縫紉機改變為圓筒型縫紉機，此種變化及應
    用未涉及技術思想方面之獨創設計，僅屬平車縫紉機之構造、形狀及裝置改變為
    圓筒型縫紉機之簡單附加，不具新穎性及進步性。又系爭案更正本專利範圍所加
    入之「滑動總成132」之構成及作用細節，是用以取代原先之「一裝具作為一組
    雙針板夾架及刀片滑動基座」等字句，其中「以維持圓筒座縫紉機之小座周圍大
    小」之字句並未見於更正前記載，涉及實質變更，不應准予更正；而更正前申請
    專利範圍所載『雙針板夾架及刀片滑動基座』，亦未見於更正前之說明書中，參
    加人於說明書（更正前）中故意不載明此等實施必要之事項，或故意記載不必要
    之事項，使實施為不可能或困難，已違反審定核准時之專利法第六十條第三款之
    規定；且更正本元件編號132所代表之元件至少有「滑動總成」、「刀片總成」
    、「切斷機構」、「刀片滑動基座」等四種不同名稱，實有故意誤導之嫌云云，
    提起訴願，經遭駁回，原告猶不服，提起行政訴訟，主張理由如事實欄所載，其
    內容除與原告所提訴願理由雷同部分外，並主張訴願決定機關未賦予原告就台大
    電機械系鑑定報告表示意見之機會，即依據該鑑定報告做成不利於原告之訴願決
    定，此舉顯然違反現行訴願法第六十七條第三項之規定。
四、本院查：
  (一)系爭專利「供直列式鎖鏈針步圓筒座縫衣機使用之線頭修剪系統」係於八十年十
    一月十一日申請專利，被告機關之前身經濟部中央標準局於八十二年一月五日審
    定准予專利，則其有無應撤銷之原因，應以審定核准時所適用之七十五年十二月
    二十四日修正公布之專利法為準。嗣原告於八十七年三月十六日提出舉發，參加
    人分別於八十七年六月二十九日、八十七年十一月二十三日及八十八年六月十四
    日提出更正本，被告認其主要係更正中文發明名稱之誤譯及說明書誤記之處，並
    添加部分元件參考圖號，使其更為明確，未變更實質，符合現行專利法第六十七
    條第一項第二、三款之規定，乃准予更正（該更正本另行公告），爰依八十八年
    六月十四日更正本之內容審查本舉發案，合先敘明。
  (二)系爭案更正說明書及申請專利範圍共計三次，第一次更正係於八十七年六月二十
    六日向被告提呈舉發答辯理由書時一併申請更正，其中主要係於申請專利範圍第
    一、六及十項中將「一裝具作為一組雙針板夾架及刀片滑動基座 (a device
    operating as a dual needle plate holder and knife slide    base)」更加
    明確界定為「一滑動總成，針座及可滑動刀片安裝於其上，以維持圓筒座縫紉機
    之座周圍 (a slide assembly to which the needle plate and  said movable
    knife are mounted so as to maintain the bed circumference  of the
    cylinder bed sewing machine)」。嗣上開「座周圍」再修正為「小座周圍大小
    」，該增添之「以維持圓筒座縫紉機之小座周圍大小」之字句，於更正前原說明
    書第十頁倒數第四、五行有提及「發明之切斷機構之獨特設計可使切斷機構加在
    圓筒座機器上，而不會增加機器之座圓周」（見原處分一卷第七十八頁），足見
    該更正內容並未增加新元件，而僅係將原界定不明確之用語更加明確敘述，以明
    確界定原有內容，而且該更正之內容亦為原專利說明書所支持。雖然系爭案及其
    相對應美國專利申請案最初申請專利範圍第一項並未明確地將「滑動總成
    (slide assembly)」明確列入，惟查系爭案更正前之申請專利範圍第一項中所列
    之「裝具 (device)」及其相關界定之技術內容則係對應於「滑動總成 (slide
    assembly)」及其相關界定之技術內容。第二次更正係於八十七年十一月二十一
    日依照同年月十日之面詢結論，更正中文申請專利範圍翻譯不當之處，並將元件
    參考號碼併入申請專利範圍第一項及六項，以便利被告審查之參考。該次更正僅
    涉及中文翻譯不當之問題，而與實質技術內容無關，當不致變更實質內容。第三
    次更正係於八十八年六月十四日依被告八十八年四月二十八日函所要求更正中文
    說明書及申請專利範圍之翻譯不當並呈送劃線本，此次更正亦僅涉及中文翻譯不
    當之問題，而與實質技術內容無關，故亦未涉變更實質內容。綜上可知，系爭案
    歷次對專利說明書及申請專利範圍所為之更正均未變更實質內容，而係明確界定
    原有技術內容，符合當時專利法第六十七條第一項之規定，被告准予更正，並無
    不合。且原告於當初被告准予更正（該更正本另行公告），逕依八十八年六月十
    四日更正本之內容審查本舉發案前後，均已知悉參加人有就系爭案加以修正，此
    有被告機關面詢紀錄表、原告發言單及第一次舉發成立審定書附原處分一卷可稽
    （二七六、二七八、三七一頁），然原告從未就其更正提出任何異議，迨第一次
    舉發成立後，參加人不服，訴經經濟部以八十九年五月二十五日經（八九）訴字
    第八九０八七０二六號訴願決定書為原處分撤銷之決定，原告並未提起再訴願，
    發回被告重為審查時，原告亦未就其以前之更正提出任何異議，自難於訴願及起
    訴時再就被告准予更正事宜更為爭執。何況原告於被告重為審查，為「舉發不成
    立」之處分後，提起訴願時亦稱：根據系爭案更正後申請專利範圍所揭露者（八
    十八年十二月二十一日專利公報更正事項），經原告瞭解其內容，發現其更正（
    修正）部份主要在於加入有關「滑動總成 (132)」之構成及作用細節（即，系爭
    案申請專利範圍更正前之「裝具」），其餘皆屬中文字句之修飾，所主張之事項
    仍實質上等同於系爭案於更正前之主張事項及引證案之對應部份云云（見訴願二
    卷第六頁），迨提起本件行政訴訟，於起訴理由狀第十三頁第十行亦為相同之陳
    述，亦即認同「滑動總成132」係實質上對應於申請專利範圍更正前之「裝具」
    。因此，原告推翻自己前面之意見，指稱系爭案更正申請專利範圍係變更實質內
    容而不應准予更正云云，實屬自相矛盾而不足採信。
  (三)本件舉發案經被告於八十八年十一月二十日以（八八）智專（七）０五０一七字
    第一四二九二八號專利舉發審定書為舉發成立之處分後，參加人不服，向經濟部
    提起訴願後，經濟部曾囑託台灣大學工學院機械系鑑定，鑑定結果認系爭案具新
    穎性及進步性，訴願決定乃據以撤銷原處分（作成決議時參考該鑑定結果，其決
    定書記載理由亦全引用鑑定意見，僅未註明出處而已）。雖然上開訴願決定作成
    前，未經賦予原告就該鑑定結果表示意見之機會，即採為對之不利之訴願決定之
    基礎，惟現行訴願法第六十七條第三項規定「受理訴願機關依職權或依申訴調查
    證據之結果，非經賦予訴願人或參加人表示意見之機會，不得採為對之不利之訴
    願決定之基礎」，係於八十九年七月一日始施行之新增條文，而經濟部於八十九
    年五月二十五日以經（八九）訴字第八九０八七０二六號訴願決定書為原處分撤
    銷之決定時，仍適用修正前舊訴願法，舊法並無類似之規定，自難謂經濟部於當
    時所踐行之訴願審議程序有何違法之處。且原告於被告重為審查時，及爾後之訴
    願程序中，乃至本院審理中均可對上開鑑定結果表示意見，而本院審理時亦已提
    示上開鑑定結果，並准原告閱覽影印該鑑定（審查）意見書，則前開訴願審議程
    序容有瑕疵，亦已獲得補正。
  (四)系爭案之技術特徵在於「將針板及可移動刀具安裝在相同之滑動總成上」（系爭
    案之圖十所示〕，並非強調所需空間不大而已，其切除機構係為直列式配置，在
    較小的空間中亦可使用較多量的縫針，且在不擴充空間條件下，還同時具備直列
    式切除功用，因此能適於諸如腰帶、袖口等小直徑環圈狀物件，在較小的車縫座
    周圍上即可從事車縫以及切除縫線之工作。而引證案所用之切線裝置：「Ｕ形滑
    動總成（引證案之圖三）係與針板成間隔分離安裝，並且延伸超出縫紉機，可移
    動刀具之移動係靠縫紉機座上方之Ｌ形作動臂作動（引證案之圖二）」，其僅能
    提供橫向而非直列之配置，反觀系爭案則是將針板及可移動刀具安裝在相同之滑
    動總成上（系爭案之圖十），可移動刀具之作動係由座下方之汽缸與活桿來完成
    （系爭案之圖五、六、九），可見系爭案改善體積時其操控機械亦與習知不同。
    且原告又未能進一步證明引證案能在較小空間中具有系爭案之直列配置以及使用
    較多量縫計之功用，因此以設計以及操作原理來評估，引證案無法設計出直列配
    置以及在較小空間中可使用較多縫針之系統出來，系爭案之機構利用原理應具創
    新，並非單純的構造、形狀及裝置改變而已。
  (五)系爭案之圖式十二至十九雖與引證案圖六至圖十三相同，但此僅為說明切線之動
    作並非請求重點，兩案切線動作雖一致，但控制可移動刀具之方式則是大有差異
    。又系爭案之部份結構與組合雖與引證案相似，但系爭案將針板及可移動刀具均
    安裝在相同之滑動總成上之必要技術特徵未見引證案揭示，且達成之功效亦有所
    區別；原告未能提出證據證明引證案之機構能達成系爭案所具有之特徵，即在不
    增加縫紉座尺寸條件下，可採用直列配置並以更多數量之縫針用於較小之座周圍
    之車縫以及線頭修剪作業之功能。因此，系爭案之主要機構利用之控制原理，均
    異於引證案而有所創新。參以前開台灣大學工學院機械系提供之鑑定意見亦認為
    ：「比較系爭案與引證案之創作內容可知，兩案之創作標的並不相同；引證案係
    針對平座縫紉機，而系爭案係針對圓筒座縫紉機。又系爭案之主要專利特徵係在
    於將針板及可移動刀具，二者均安裝在相同之滑動總成上，此專利特徵及其作動
    方式揭露於其圖二、圖三及圖五至圖十一中。反觀引證案之Ｕ型滑動總成係與釘
    板成間隔分離安裝，並且延伸超出縫紉機。故系爭案之縫線切除系統裝置與引證
    案不同。且由於系爭案採用直列式環圈器系統，配合一直列式縫線切除系統，裝
    置不僅可使用較多數量之縫針，亦可以裝設在狹窄有限之空間內，可適用於圓筒
    座縫紉機，其具有圓弧邊緣，並具有非常小之周圍尺寸。然引證案之直列式切除
    總成則會大量增加其縫紉度之尺寸大小，因此並無法使用或轉用於圓筒座縫紉機
    上。是系爭案之縫紉切除裝置專利特徵並未揭露於引證案中，系爭案之裝置應用
    在圓筒座縫紉機具有新穎性，且具有功效之增進，系爭案自具有進步性。至於系
    爭案之部份圖示及申請專利範圍部份項目與引證案相同之情事，實與兩案均屬直
    列式縫紉機及有關縫線切除系統配合直列式縫紉機之相關構造有關，而這些相同
    部份應屬系爭案之習知技術以及界定系爭案專利特徵技術之輔助說明部份。且系
    爭案之專利創作人與引證案屬同一，其係針對引證案之裝置作一改良而適用於圓
    筒座縫紉機之創作，是二案有大部分組件及構造相同屬合理。」此有審查（鑑定
    ）意見書附訴願卷（綠皮）可稽。足見系爭案與引證案相較，應具新穎性及進步
    性，並未違反其核准時專利法第一條、第二條之規定。
  (六)至於原告主張更正前申請專利範圍所載「雙針板夾架及刀片滑動基座」，未見於
    更正前之說明書中，參加人於說明書（更正前）中故意不載明此等實施必要之事
    項，或故意記載不必要之事項，使實施為不可能或困難，已違反審定核准時之專
    利法第六十條第三款之規定云云，則未見其於原舉發書中提及（原舉發理由僅主
    張系爭案不具新穎性及進步性，違反其核准時專利法第一條、第二條之規定），
    屬提起訴願後才開始主張之新事實、新理由，既未經被告機關行使第一次處分權
    ，訴願機關及本院自無庸就此新爭點加以審究。且被告及參加人已說明更正前申
    請專利範圍請求項所載「雙針板夾架及刀片滑動基座」是誤譯、誤記之名稱，而
    觀系爭案於更正前之申請專利說明書之「五、發明說明」欄中雖無與此相同之名
    稱，但已有對應之構件，即「滑動總成132」、「刀片總成132」、「切斷機構
    132」、「滑動裝在總成132內」、「針板129」（見原處分一卷第二四一頁），
    則參加人於事後將其原來申請專利範圍請求項中之「一裝具作為一組雙針板夾架
    及刀片滑動基座」更正為「一滑動總成，針座及可滑動刀片安裝於其上，以維持
    圓筒座縫紉機之座周圍」，嗣再更正為「一滑動總成132、其上安裝針板129及可
    移動刀片，以維持圓筒座縫紉機之小座周圍大小」，並未逾越其原來申請專利說
    明書所說明之範圍，益證其未變更原案實質內容，亦不生於說明書中不載明實施
    必要之事項，或記載不必要之事項之問題。又更正本元件編號132所代表之元件
    名稱雖仍有所不同，惟此名稱之不同不足證明系爭案不具新穎性或進步性，且經
    濟部訴願決定上已指明應統一更正為「滑動總成」，尚難指參加人有故意誤導之
    嫌，併此明。
五、綜上所述，被告以系爭案符合其核准時專利法第一條、第二條規定之要件，而為
    本件舉發不成立之處分，揆諸首揭法條規定，洵屬正確，訴願決定予以維持，亦
    無違誤，原告起訴意旨，仍執前詞及個人主觀之見解，請求撤銷訴願決定及原處
    分，並命被告應就系爭專利之舉發案為舉發成立之處分，為無理由，應予駁回。
    至兩造（含參加人）其餘攻擊防禦方法，於本件判斷不生影響，爰不再逐一論斷
    ，附此敘明。
據上論結，本件原告之訴為無理由，爰依行政訴訟法第九十八條第三項前段，判決如
主文。
中    華    民    國    九十二      年        一      月        九      日
                                  臺北高等行政法院  第三庭
                                            審判長  法  官  姜素娥
                                                    法  官  吳東都
                                                    法  官  林文舟
右為正本係照原本作成。
如不服本判決，應於送達後二十日內，向本院提出上訴狀並表明上訴理由，如於本判
決宣示後送達前提起上訴者，應於判決送達後二十日內補提上訴理由書（須按他造人
數附繕本）。
中    華    民    國    九十二      年        一      月        十      日
                                                    書記官  余淑芬


司法院資訊處製作；財團法人民間司法改革基金會備份。
